【裁判字號】    88,重訴,917
【裁判日期】    900424
【裁判案由】    給付價金
【裁判全文】
臺灣臺中地方法院民事判決                   八十八年度重訴字第九一七號
    原      告    甲○○
    訴訟代理人    黃燕光  律師
    複  代理人    乙○○      .
    被      告    寅○○      .
                  辛○○○    .
                  己○○○    .
                  子○○      .
                  壬○○      .
                  戊○○      .
                  丁○○      .
    右七人共同
    訴訟代理人    王揚銘  律師  住台中市○○○路一六七號
    被      告    丑○○      .
    訴訟代理人    子○○      .
    被      告    庚○○      .
右當事人間請求給付價金事件，本院判決如左：
    主      文
被告寅○○應給付原告新台幣貳拾壹萬捌仟玖佰肆拾貳元，及自民國八十四年九月一
日起至清償日止按年利率百分之五計算之利息。
被告辛○○○應給付原告新台幣伍萬柒仟肆佰貳拾捌元，及自民國八十四年九月一日
起至清償日止按年利率百分之五計算之利息。
被告庚○○應給付原告新台幣貳拾捌萬柒仟貳佰捌拾柒元，及自民國八十四年九月一
十六日起至清償日止按年利率百分之五計算之利息。
被告許己○○○應給付原告新台幣伍萬肆仟肆佰陸拾陸元，及自民國八十四年九月一
日起至清償日止按年利率百分之五計算之利息。
被告戊○○應給付原告新台幣貳拾柒萬玖仟玖佰捌拾參元，及自民國八十四年九月一
日起至清償日止按年利率百分之五計算之利息。
被告丁○○應給付原告新台幣肆拾柒萬壹仟伍佰伍拾壹元，及自民國八十四年九月一
日起至清償日止按年利率百分之五計算之利息。
被告子○○應給付原告新台幣捌仟捌佰零貳元，及自民國八十四年九月一日起至清償
日止按年利率百分之五計算之利息。
被告丑○○應給付原告新台幣貳萬參仟零玖拾元，及自民國八十四年九月一日起至清
償日止按年利率百分之五計算之利息。
被告壬○○應給付原告新台幣貳拾貳萬貳仟零參拾玖元，及自民國八十四年九月一日
起至清償日止按年利率百分之五計算之利息。
原告其餘之訴駁回。
訴訟費用由被告被告寅○○負擔千分之二十，被告辛○○○負擔千分之五、被告庚○○負擔千分之二十七，被告張劉桂良負擔千分之五，被告戊○○負擔千分之二十六，
被告丁○○負擔千分之四十四，被告子○○負擔千分之一，被告丑○○負擔千分之二
，被告壬○○負擔千分之二十一，餘由原告負擔。
本判決第一項原告勝訴部分於原告為被告寅○○提供新台幣柒萬參仟元之擔保後，得
假執行。但被告寅○○如於假執行程序實施前，以新台幣貳拾壹萬捌仟玖佰肆拾貳元
為原告供擔保，得免為假執行。
本判決第二項原告勝訴部分於原告為被告辛○○○提供新台幣壹萬玖仟貳佰元之擔保
後，得假執行。但被告辛○○○如於假執行程序實施前，以新台幣伍萬柒仟肆佰貳拾
捌元為原告供擔保，得免為假執行。
本判決第三項原告勝訴部分於原告為被告庚○○提供新台幣玖萬陸仟元之擔保後，得
假執行。
本判決第四項原告勝訴部分於原告為被告己○○○提供新台幣壹萬捌仟貳佰元之擔保
後，得假執行。但被告己○○○如於假執行程序實施前，以新台幣伍萬肆仟肆佰陸拾
陸元為原告供擔保，得免為假執行。
本判決第五項原告勝訴部分於原告為被告戊○○提供新台幣玖萬肆仟元之擔保後，得
假執行。但被告戊○○如於假執行程序實施前，以新台幣貳拾柒萬玖仟玖佰捌拾參元
為原告供擔保，得免為假執行。
本判決第六項原告勝訴部分於原告為被告丁○○提供新台幣壹拾伍萬捌仟元之擔保後
，得假執行。但被告丁○○如於假執行程序實施前，以新台幣肆拾柒萬壹仟伍佰伍拾
壹元為原告供擔保，得免為假執行。
本判決第七項原告勝訴部分於原告為被告子○○提供新台幣參仟元之擔保後，得假執
行。但被告子○○如於假執行程序實施前，以新台幣捌仟捌佰貳拾元為原告供擔保，
得免為假執行。
本判決第八項原告勝訴部分於原告為被告丑○○提供新台幣柒仟柒佰元之擔保後，得
假執行。但被告丑○○如於假執行程序實施前，以新台幣貳萬參仟零玖拾元為原告供
擔保，得免為假執行。
本判決第九項原告勝訴部分於原告為被告壬○○提供新台幣柒萬伍仟元之擔保後，得
假執行。但被告壬○○如於假執行程序實施前，以新台幣貳拾貳萬貳仟零參拾玖元為
原告供擔保，得免為假執行。
原告其餘假執行之聲請駁回。
    事      實
甲、原告方面：
壹、聲明：
一、被告寅○○應給付原告柒拾萬陸仟肆佰捌拾玖元及自八十四年九月一日起至清償
    日止按年息百分之五計算之利息。
二、被告辛○○○應給付原告新台幣肆拾伍萬壹仟壹佰柒拾參元，及自八十四年九月
    一日起清償日止，按年息百分之五計算之利息。
三、被告庚○○應給付原告新台幣陸拾柒萬貳仟玖佰柒拾玖元，及自八十四年九月一
    日起至清償日止按年息百分之五計算之利息。
四、被告己○○○應給付原告新台幣壹佰參拾捌萬貳仟捌佰貳拾壹元，及自八十四年
    九月一日起清償日止，按年息百分之五計算之利息。
五、被告戊○○應給付原告新台幣參拾貳萬柒仟陸佰玖拾伍元，及自八十四年九月一
    日起至清償日止按年息百分之五計算之利息。
六、被告丁○○應給付原告新台幣伍拾參萬貳仟陸佰伍拾參元，及自八十四年九月一
    日起至清償日止按年息百分之五計算之利息。
七、被告子○○應給付原告新台幣參佰陸拾壹萬參仟伍佰壹拾肆元，及自八十四年九
    月一日起清償日止，按年息百分之五計算之利息。
八、被告丑○○應給付原告新台幣肆拾壹萬壹仟肆佰柒拾元，及自八十四年九月一日
    起清償日止，按年息百分之五計算之利息。
九、被告壬○○應給付原告貳佰陸拾壹萬陸仟零陸拾陸元及自八十四年九月一日起至
    清償日止按年息百分之五計算之利息。
十、願供擔保請准宣告假執行。
貳、陳述：
一、被告辛○○○、己○○○、子○○、壬○○、寅○○等人於民國（下同）八十二
    年七月二十八日，與泰康建設股份有限公司（以下簡稱泰康公司）簽訂合建契約
    ，互相交換士地及房屋，而被告壬○○、寅○○等人又加買如附表一所示之房屋
    ，尚欠泰康公司如附表一所示之價金及代墊款未付，泰康公司已於八十四年八月
    交屋完畢。
二、被告庚○○、丁○○、戊○○、丑○○亦向訴外人泰康公司購買附表一所示之房
    地，尚欠泰康公司如附表一所示之價金及代墊款，泰康公司於八十四年八月交屋
    完畢。
三、上開債權泰康公司於八十八年七月二十日，讓與予原告，原告爰依互易、買賣、
    及無因管理之法律關係請求被告給付如聲明所示之金額及法定遲延利息。
四、對被告抗辯之陳述：
（一）依最高法院七十八年四月十八日民事庭會議決議，民法第一百二十七條之商品
      不包含不動產。
（二）原告所請求之水電、瓦斯費用係指外接費用，應付予水電、瓦斯公司之費用，
      並非建築物本身內部管線費用。
（三）本件系爭建物編號５Ｃ、６Ｃ為庚○○所購；３Ｃ為戊○○所購；４Ｃ為丁○○所購；５Ｄ  、５Ｅ為丑○○所購，上述被告等人應給付之價款及代墊款如
      附表一所示。
（四）依本件合建契約被告寅○○、辛○○○、子○○、壬○○等人尚應支付契約價
      額如附表一所列金額（其中含寅○○部分及增購部分；辛○○○部分及以庚○○名義增購，而以許錦輝、許錦泉名義登記部分；己○○○部分及增購部分以
      戊○○、丁○○名義訂約並登記；子○○部分及增購部分，以丑○○名義訂約
      及登記部分；壬○○部分及增購部分）；又各被告房屋差價、瓦斯裝設費、自
      來水裝設費、電力裝設費、管理費、代書費、保險費、契稅均詳如附表一。
（五）本件債權讓與，讓與人有無依公司法第一百八十五條之規定名開股東會特別決
      議為之，要為讓與人內部之問題，或股東會有無違法是否成立之問題，與本件
      訴訟標的無涉。況丙○○為泰康公司之董事長對外代表泰康公司，其所簽債權
      讓與契約自屬有效。
（六）按被告子○○所提八十四年六月二十日，丙○○向其收受貳佰參拾萬元，是指
      台中縣大雅鄉一段一三三巷二號五樓之一及五樓之二之房（意指另一被告丑○○之房屋尾款部分），而原告所爭執部分是合建契約主契約各地主應補繳之契
      約差額，就被告子○○部分，其應補之差額為參佰伍拾伍萬伍仟捌佰貳拾元，
      如被告子○○認已清償，為何於收據上並未載明店面一、二樓部分亦已全部繳
      清，只有五樓部分已繳清。況且證人丙○○於庭上亦表明八十四年間，泰康公
      司周轉有困難，為清償債務及早日交屋，才向子○○之父先行借貸，清償該收
      據上之見證人黃國銘借款，否則一旦黃國銘查封該建築物，將會影響所有買戶
      之權益。證人丙○○亦於庭上表示被告子○○借款，於八十四年七、八月間，
      由其他買戶向台灣銀行大雅分行辦理貸款時，業已清償完畢。
（七）被告庚○○所提買賣契約書中之橢圓形印章，參諸其他契約書上所蓋之泰康公
      司章均為方形，且該橢圓形章之電話、地址均與泰康公司不符，證人丙○○亦
      稱未取得該款項，庚○○部分，確未繳清款項。
參、證據：提出合建契約書一份、附表一份、債權讓與契約書一份（八十八年七月二
    十日）、建物謄本十六份、泰康公司變更登記事項卡一份、丁○○、戊○○、丑
    ○○房屋預定買賣契約書三份、勝利樂章客戶資料卡一份、代書費證明一份、代
    書費收據六張、台中縣稅捐稽徵處八十四年度契稅繳款書收據聯十六份、土地及
    房屋預定買賣契約書各十六份、火災保險單三份為證，並請求傳訊證人丙○○、
    黃周銘、謝宗哲，且請求本院向台灣省自來水公司第四區管理處大雅營運所函查
    台中縣大雅鄉○○路○段一三五號、及同號三樓之一、三樓之二、四樓之一、四
    樓之二、五樓之二、六樓之二，同段一三七號、同段一三九號、同段一四一號、
    同段一四五號，同段一三三巷二號二樓、三樓之一、三樓之二、五樓之一、五樓
    之二等建物之自來水裝設費用表、向欣彰天然氣股份有限公司函詢上述門牌建物
    之瓦斯裝設費用資料、向台灣電力公司台中區營業務函詢上述門牌建物之電力裝
    設費資料。
乙、被告辛○○○、己○○○、子○○、壬○○、寅○○、戊○○、丁○○方面：
壹、聲明：
一、請求駁回原告之訴及假執行之聲請。
二、如受不利益判決，願供擔保請准免予假執行
    。
貳、陳述：
一、被告聽聞泰康公司已解散登記完畢，何能將債權移轉予原告，原告就債權移轉之
    事實，應負舉證之責。
二、原告所提出之債權計算表乃原告單方面所製作之文書，被告否認對泰康公有任何
    債務存在，原告應就被告等人對泰康公司負有債務之事實，負舉證責任。
三、又當事人雙方約定互易移轉金錢以外之財產權者，準用買賣之規定，而讓與人泰
    康公司蓋房屋販售所得之價金，性質上屬民法第一百二十七條項第八款之製造人
    所供給之商品及產物之代價，其消滅時效為二年。被告向原告購買房屋，而原告
    建屋出售為常業，為商品製造人，依法其請求權消滅時效為二年，系爭建物於八
    十四年八月，即已移轉登記予被告，原告至今方對被告請求買賣價金差額，已罹
    清滅時效完成，被告等自得拒絕給付。
四、原告所請求之代繳外接水、電、瓦斯、稅捐等債權，依被告等人與泰康公司之合
    約第八條第一項第四款及第十二條約定，本即應由泰康公司負擔，泰康公司就此
    無債權，原告何能受讓？
五、泰康公司對被告之價金、代墊費用債權皆業已消滅，根本無從讓與：
（一）契約差價、代書費部分：本件緣由被告辛○○○、己○○○、子○○、壬○○
      、寅○○及訴外人癸○○等人提供自有土地與泰康公司訂立合建契約，相互交
      換土地及建物。嗣經雙方會算後，泰康公司尚應給付癸○○壹佰參拾壹萬壹仟
      伍佰捌拾參元，而被告子○○則應給付泰公司參佰伍拾伍萬伍仟捌佰貳拾元，
      癸○○將該筆債權讓與被告子○○，被告子○○以該筆債權抵銷，抵銷後餘額
      為貳佰貳拾肆萬肆仟貳佰參拾柒元。被告子○○於八十四年六月二十日，就其
      分得房地（包括登記於被告丑○○名下之房地）之餘款應繳稅款（包括代書費
      ）等費用，一次整付貳佰參拾萬元予泰康公司，經公司負責人丙○○允諾收訖
      ，泰康公司始在本件房地買賣契約書付款明細表上蓋收訖章。又依照買賣契約
      書第八條約定，被告應全部履行契約之約定後，始得要求泰康公司交付所有權
      狀，現泰康公司已將所有權狀交付被告，足證被告等人已履行全部義務，並無
      積欠泰康公司任何款項。再者系爭房地早在八十四年交付被告，苟被告等人共
      積欠泰康公司玖佰餘萬元之債務，何以長達四年，泰康公司竟未向被告催討？
      卻以相隔四年後，再以債權讓與之方式由原告請求，實啟人疑竇？另原告提出
      之買賣契約書收款欄中，均已記載價金全部收訖，並蓋有泰康公司之公司及法
      定代理人印章，足稽被告等人業已繳清價款。
（二）瓦斯、自來水、電力裝設費部分：依泰康公司與被告等人之合建契約第十二條
      約定：水電內外管線工程費用，由乙方（即泰康公司）負擔，瓦斯管之裝置由
      乙方申請，乙方應配合瓦斯公司裝設內管線，工程費用由乙方負擔。準此，是
      項裝設費用本應由泰康公司負擔，與被告無涉。
（三）管理費部分：被告否認泰康公司有代繳管理費一節，原告自應舉證證明。
（四）保險費部分為被告戊○○、丁○○二人自行給付，泰康公司財務吃緊何能代墊
      。
（五）有關代書費用部分：依照房屋買賣契約書第九條約定，代書費應於辦理產權登
      記時，即繳給泰康公司，益證代書費早在辦理產權登記時，已悉數繳給泰康公
      司，否則泰康公司豈肯辦理產權登記。
六、原告與泰康公司於八十八年七月二十日所為債權讓與約書上僅書被告寅○○、辛○○○、己○○○、子○○、壬○○五人，並無被告戊○○、丁○○，原告對被
    告戊○○、丁○○起訴請求，於法無據。
七、泰康公司將系爭債權讓與原告，系爭債權可能是泰康公司全部之財產，如為全部
    財產，而其讓與未經泰康公司股東會特別決議，顯屬無效。
參、證據：提出增值稅繳款書六份、合建契約書一份、會算明細表一份、癸○○、子
    ○○收據一份、店五之土地、房屋預定買賣契約書各一份、建物所有權狀十八份
    、台中商業銀行00000000000號帳戶活期存款存摺一份、台中縣大鄉
    ○○段四六五、四六六建號建築改良物謄本二份、支票正反面二份，並請求訊問
    證人癸○○。
丙、被告庚○○方面：
壹、聲明：請求駁回原告之訴及假執行之聲請。
貳、陳述：我買了三棟房子，錢都已付清，其為地主辛○○○之夫，購屋條件比照地
    主，水、電、瓦斯裝設費應由泰康公司負擔。
參、證據：提出買賣契約一份為證。
丁、被告丑○○方面：
壹、聲明：請求駁回原告之訴及假執行之聲請。如受不利益判決願供擔保請准免為執
    行宣告。
貳、陳述：
一、否認泰康公司與原告間有債權讓與之行為，及否認原告所提該紙讓與債權書面之
    真實性。
二、本件緣由被告丈夫子○○、癸○○、寅○○、辛○○○、己○○○、壬○○等人
    提供自有土地與泰康公司合建，相互交換土地及房屋，子○○並將所分得房地，
    其中系爭房地指定登記予被告丑○○，嗣經泰康公司與子○○會算，泰康公司應
    給付癸○○壹佰參拾壹萬壹仟伍佰捌拾參元，而被告子○○則應給付泰公司參佰
    伍拾伍萬伍仟捌佰貳拾元，癸○○將該筆債權讓與被告子○○，被告子○○以該
    筆債權抵銷，抵銷後餘額為貳佰貳拾肆萬肆仟貳佰參拾柒元。被告子○○於八十
    四年六月二十日，就其分得房地（包括登記於被告丑○○名下之房地）之餘款應
    繳稅款（包括代書費）等費用，一次整付貳佰參拾萬元予泰康公司，經公司負責
    人丙○○允諾收訖，泰康公司始在本件房地買賣契約書付款明細表上蓋收訖章。
三、瓦斯、自來水、電力裝設費部分：依合建契約第十二條約定：水、電內外管線工
    程費用，由乙方（即泰康公司）負擔，瓦斯管之裝置由乙方申請，乙方應配合瓦
    斯公司裝設內管線，工程費用由乙方負擔。準此，是項裝設費用本應由泰康公司
    負擔，與被告無涉。
四、管理費部分：被告否認泰康公司有代繳管理費一節，原告自應舉證證明。
參、證據：提出買賣契約書一件付款明細表一份為證。
    理      由
甲、程序部分：本件原告與被告辛○○○、己○○○、子○○、壬○○、寅○○等人
    ，因合建契約發生糾紛，而起訴請求其等給付價款、代墊款，其後復追加被告戊○○、丁○○、庚○○、丑○○等人給付價款、代墊款，按原告追加之被告戊○○、丁○○為被告己○○○之子、庚○○為辛○○○之夫，丑○○為子○○之妻
    ，且被追加之被告，係因被告張劉桂良、辛○○○、子○○等人與泰康公司合建
    時，同時向泰康購買所合建之建物致生糾紛，其等購買之價款及泰康公司為其等
    代墊之款項，與泰康公司於合建時，應給付予被告辛○○○、己○○○、子○○
    、壬○○、寅○○等人之補償款，均一併計算，是被追加之上開被告，其等法律
    關係均源於泰康公司與被告辛○○○、己○○○、子○○、壬○○、寅○○等人
    之合建契約，原告追加被告戊○○、丁○○、庚○○、丑○○等人，不甚妨礙被
    告之防禦及訴訟之終結，應予准許，合先敘明。
乙、實體部分：
壹、原告起訴主張：被告辛○○○、己○○○、子○○、壬○○、寅○○等人於八十
    二年七月二十八日，與泰康公司簽訂合建契約，互相交換士地及房屋，而被告壬○○、寅○○等人又加買如附表一所示之房屋，尚欠泰康公司如附表一所示之價
    金及代墊款未付，泰康公司已於八十四年八月交屋完畢。被告庚○○、丁○○、
    戊○○、丑○○亦向訴外人泰康公司購買附表一所示之房地，尚欠泰康公司如附
    表一所示之價金及代墊款，泰康公司於八十四年八月交屋完畢。今上開債權泰康
    公司於八十八年七月二十日，讓與予原告，經原告以訴狀通知被告等人，爰依互
    易、買賣、及無因管理等法律關係，請求被告給付如聲明所示之金額及法定遲延
    利息等語。被告辛○○○、己○○○、子○○、壬○○、寅○○、戊○○、丁○○、庚○○、丑○○則以：其等未積欠泰康公司任何款項，無債權何來債權移轉
    ？況泰康公司業已解散，何能為債權讓與？又如真有系爭債權，該等債權為泰康
    公司之主要或全部財產，其讓與應受公司法第一百八十五條之限制，泰康公司未
    依法行之，該讓與行為無效。另約定互易移轉金錢以外之財產權者，準用買賣之
    規定，而讓與人泰康公司蓋房屋販售所得之價金，性質上屬民法第一百二十七條
    項第八款之製造人所供給之商品及產物之代價，其時效為二年。被告向泰康公司
    購買房屋，而泰康公司建屋出售為常業，為商品製造人，依法其請求權消滅時效
    為二年，系爭建物於八十四年八月間，即已移轉登記予被告等人，泰康公司即得
    請求，原告至今方對被告等人請求買賣價金差額，已罹於時效，被告等人自得拒
    絕給付等語，資為抗辯；
貳、本件原告主張：被告辛○○○、己○○○、子○○、壬○○、寅○○五人於八十
    二年七月二十八日，與訴外人泰康公司簽訂合建契約，互相交換土地及房屋，且
    被告壬○○又加買房、地，及被告庚○○、丁○○、戊○○、丑○○亦向泰康公
    司購買房、地等情，為被告等人所不爭執，並有原告所提合建契約書一份、附表
    一份、建物謄本十六份、勝利樂章客戶資料卡一份、土地及房屋預定買賣契約書
    各十六份為證，堪信為真。是本件爭執所在為：１、被告等人是否有積欠泰康公
    司如附表一所示之債務？２、泰康公司是否已將債權讓與原告？３、系爭債務是
    否已罹於時效？經查：
一、本件原告主張泰康公司對被告等人有如附表一所示之債權存在，惟經被告等人所
    否認，原告就該等債權存在即應負舉證之責。
（一）寅○○部分：、
  １、查：原告雖提出編號Ｓ１、３Ｂ（原告誤載為３Ａ）、４Ｂ（誤載為４Ａ）房
      屋之土地及房屋預定買契約各三份，主張寅○○積欠泰康公司如附表一所示之
      契約差價玖仟玖佰貳拾參元及房屋差價伍拾柒萬肆仟壹佰肆拾壹元（３Ｂ為柒
      萬捌仟陸佰貳拾玖元，４Ｂ為肆拾玖萬伍仟伍佰壹拾貳元），惟依原告所提上
      開土地、房屋買賣契約書，其中編號３Ｂ房屋買受人為劉育政，編號４Ｂ買受
      人為劉育昇，是該等買賣契約之當事人為劉育政、劉育昇，被告寅○○非契約
      當事人，原告主張被告劉宗為該等契約之當事人，對泰康公司積欠房屋差價款
      ，即無可採。又依原告所提編號Ｓ１房屋、土地預定買賣契約書，其上業已記
      載價款「收訖」之印文，並蓋有泰康公司之公司章，而該泰康公司章，亦經證
      人丙○○到庭結證該公司章為泰康公司所有，顯見被告寅○○因合建契約與泰
      康公司所訂之土地、房屋買賣契約價金，業已付訖，原告主張被告寅○○尚有
      積欠附表一所示之契約差價、房屋差價，而僅清償貳拾參萬元，實無可採。
  ２、又原告主張泰康公司曾為被告寅○○墊付瓦斯裝設費柒萬捌仟柒佰元，自來水
      裝設費貳萬零捌佰壹拾壹元，電力裝設費壹萬陸仟壹佰肆拾元，被告寅○○亦
      積欠泰康公司上開費用，惟上情亦為被告寅○○所否認，辯稱：上開裝設費用
      依合建契約，本應由泰康公司負責承擔給付等語。查：依原告所提附卷之合建
      契約書，其第十二條載有：「水、電內外管線工程費用由乙方負擔（即泰康公
      司），瓦斯管之裝置應由乙方向有關機關申請，乙方應配合瓦斯公司裝設內管
      線，工程費由乙方負擔」。顯見被告寅○○等合建地主，於訂約時即與泰康公
      司合意，泰康公司就其等分配所得之房屋，應於交屋時，即應將外接水、電、
      瓦斯等設施完成，且該等工程費用由泰康公司負擔，是泰康公司為被告寅○○
      等地主給付該等費用，係泰康公司依約履行義務，泰康公司自不得再向被告寅
      ○○請求返還該款項，原告主張泰康公司無法律上原因為被告寅○○代墊上開
      自來水、電力、瓦斯裝設費，被告寅○○積欠泰康公司上述款項，顯不可採。
  ３、再者，原告主張泰康公司代被告寅○○代墊管理費參萬元，業經被告寅○○所
      否認，而原告就泰康公司為被告寅○○代墊管理費之事實未能舉任何證據以資
      證明，其此部分之主張，應無足採。
  ４、未受委任，並無義務，而為他人管理事務者，其管理應依本人明示或可得推知
      之意思，以有利於本人之方法為之。管理事務利於本人並不違反本人明示或可
      得推知之意思者，管理人為本人支出必要或有益之費用得請求本人償還其費用
      及自支付時起之利息。民法第一百七十二條、第一百七十六條第一項定有明文
      。本件原告主張泰康公司為被告寅○○辦理土地、房屋所有權移轉登記時，代
      墊代書費參萬捌仟捌佰肆拾玖元及代繳契稅壹拾捌萬零玖拾參元，業經原告提
      出智誠土地登記專業代理人事務所八十九年六月二十三日之房地產登記費用收
      據明細表一份、台中縣稅捐處八十四年度契稅繳款書三份（收件號碼：000
      0000000、0000000000、0000000000）為證，被
      告寅○○雖抗辯稱：其代書費及契約均已繳清，惟其就已繳清之事實，未舉證
      證明，所辯尚不足採。按建商出售土地、房屋，於所有權移轉登記時為承買人
      代墊代書費及代繳契稅，以利契約之履行，當屬利於本人且不違本人可得推知
      之意思，是原告主張泰康公司為被告寅○○之利益代墊上開代書費及契稅，而
      對被告寅○○有費用返還請求權之事實，應屬可採。
  ５、綜上，被告寅○○僅積欠泰康公司為其代墊之代書費參萬捌仟捌佰肆拾玖元及
      代繳契稅壹拾捌萬零玖拾參元，合計為貳拾壹萬捌仟玖佰肆拾貳元。
（二）辛○○○部分：
  １、查：原告雖提出編號Ｓ２房屋之土地及房屋預定買契約各一份，主張辛○○○
      積欠泰康公司附表一所示之契約差價玖拾肆萬捌仟捌佰柒拾壹元及房屋差價陸
      仟捌佰捌貳元，惟依原告所提上開土地、房屋買賣契約書，其上業已記載價款
      「收訖」之印文，並蓋有泰康公司之公司章，而該泰康公司章，亦經證人丙○○到庭結證該公司章為泰康公司所有，顯見被告辛○○○因合建契約與泰康公
      司所訂之土地、房屋買賣契約價金，業已付訖，原告主張被告辛○○○尚有積
      欠泰康公司附表一所示之契約差價、房屋差價，而僅清償陸拾萬元，即無可採
      。
  ２、又原告主張泰康公司曾為被告辛○○○墊付瓦斯裝設費貳萬貳仟陸佰壹拾元，
      自來水裝設費陸仟玖佰參拾柒元，電力裝設費伍仟參佰捌拾元，被告辛○○○
      亦積欠泰康公司上開費用，惟上情亦為被告辛○○○所否認，辯稱：上開裝設
      費用依合建契約，本應由泰康公司負責承擔給付等語。查：依原告所提附卷之
      合建契約書，其第十二條約定，被告辛○○○所購之房屋外接水、電、瓦斯等
      設施之費用應由泰康公司負擔，是泰康公司給付該等費用，係泰康公司依約履
      行義務，泰康公司不得再向合建地主請求，已敘明如前，原告主張泰康公司無
      法律上原因為被告辛○○○代墊上開自來水、電力、瓦斯裝設費，被告辛○○○積欠泰康公司上述款項，顯不可採。
  ３、再者，原告主張泰康公司代被告辛○○○代墊管理費壹萬元，業經被告辛○○○所否認，而原告就泰康公司為被告辛○○○代墊管理費之事實未能舉任何證
      據以資證明，其此部分之主張，應無足採。
  ４、另原告亦主張泰康公司為被告辛○○○代墊代書費玖仟玖佰零玖元及代繳契稅
      肆萬捌仟伍佰壹拾玖元，業經原告提出簡淑英代書事務所八十九年六月二十四
      日所出具之收費證明一份、台中縣稅捐處八十四年度契稅繳款書一份（收件號
      碼：0000000000）為證，被告辛○○○雖抗辯稱：其代書費及契稅
      均已繳清，惟其就已繳清之事實，未舉證證明，所辯尚不足採。是原告主張泰
      康公司為被告辛○○○代墊上開代書費及契稅，而對被告辛○○○有費用返還
      請求權之事實，應屬可採。
  ５、綜上，被告辛○○○僅積欠泰康公司為其代墊之代書費捌仟玖佰零玖元及代繳
      契稅肆萬捌仟伍佰壹拾玖元，合計為伍萬柒仟肆佰貳拾捌元。
（三）庚○○部分：
  １、按買受人對於出賣人有交付約定價金及受領標的物之義務。民法第三百六十七
      條定有明文。查：本件原告雖提出編號５Ｃ（庚○○出名購買登記於許錦泉）
      、６Ｃ（庚○○出名購買登記予許錦輝）房屋之土地及房屋預定買契約各一份
      ，主張庚○○積欠泰康公司附表一所示之房屋價金差價壹拾萬伍仟伍佰參拾捌
      元（５Ｃ）、貳拾柒萬捌仟參佰零捌元（６Ｃ），惟依原告所提上開土地、房
      屋買賣契約書，６Ｃ契約書其上業已記載價款「收訖」之印文，並蓋有泰康公
      司之公司章，而該泰康公司章，亦經證人即泰康公司之工程師謝宗哲到庭結證
      該公司章為泰康公司業務部所蓋，顯見被告庚○○就編號６Ｃ房屋之價款業已
      清償完畢；另編號５Ｃ房屋部分，依原告所提房屋買賣契約書付款明細，於銀
      行貸款欄下備註有：「未繳款新台幣捌拾玖萬捌仟零柒拾壹元未清，應於交屋
      時乙次繳清」等語，而依被告庚○○所提出之５Ｃ房屋契約書，其上有丙○○
      於八十四年八月二十八日簽收柒拾萬元之記載，證人丙○○亦到庭陳證該記載
      為其所為，是被告庚○○抗辯：就編號５Ｃ房屋，有對泰康公司清償柒拾萬元
      價款之事實，固屬可採，惟其就編號５Ｃ房屋價款，未能證明其已全部繳清（
      尚有壹拾捌仟零柒壹元未證明已清償），原告主張庚○○尚欠泰康公司房屋價
      款壹拾萬伍仟伍佰參拾捌元未償，泰康公司對其有價金交付請求權，自屬可採
      ，被告庚○○辯稱：其所購兩棟房屋價款已全部清償，尚難採信。
  ２、又原告主張泰康公司曾為被告庚○○代墊付瓦斯裝設費陸萬零玖佰貳拾元，自
      來水裝設費壹萬參仟捌佰柒拾肆元，電力裝設費壹萬零柒佰陸拾元，被告庚○○亦積欠泰康公司上開費用，惟上情亦為被告庚○○所否認，辯稱：其為地主
      辛○○○之夫，系爭買賣契約書條件比照合建契約，本上開裝設費用依合建契
      約，本應由泰康公司負責承擔給付等語。查：依原告所提附卷之編號５Ｃ房屋
      買契約書，其上明白記載：「合約書內容除建材外，如與合建契約相抵觸以合
      建契約書為主」，顯見被告庚○○辯稱：其向建商即泰康公司購屋，條件比照
      地主合建取得房屋之條件，應屬可採。又依卷附之合建契約書，其第十二條約
      定，被告庚○○所購之房屋外接水、電、瓦斯等設施之費用應由泰康公司負擔
      ，是泰康公司給付該等費用，係泰康公司依約履行義務，泰康公司不得再向庚○○請求，原告主張泰康公司無法律上原因為被告庚○○代墊上開自來水、電
      力、瓦斯裝設費，被告庚○○積欠泰康公司上述款項，顯不可採。
  ３、再者，原告主張泰康公司代被告庚○○代墊管理費貳萬元，業經被告庚○○所
      否認，而原告就泰康公司為被告庚○○代墊管理費之事實未能舉任何證據以資
      證明，其此部分之主張，應無足採。
  ４、另原告主張泰康公司為被告庚○○代墊代書費參萬玖仟陸佰肆拾肆元及代繳契
      稅壹拾貳萬零肆佰伍拾伍元，業經原告提出簡淑英代書事務所八十九年六月二
      十四日所出具之收費證明一份（登記予許錦泉部分）、智誠土地登記專業代理
      人事務所八十九年六月二十三日之房地產登記費用收據明細表一份（登記給許
      錦輝部分）、台中縣稅捐處八十四年度契稅繳款書二份（收件號碼：0000
      000000、0000000000）為證，被告庚○○雖抗辯稱：其代書
      費及契稅均已繳清，惟其就已繳清之事實，未舉證證明，所辯尚不足採。是原
      告主張泰康公司為被告庚○○代墊上開代書費及契稅，而對被告庚○○有費用
      返還請求權之事實，應屬可採。
  ５、原告亦主張泰康公司代被告庚○○繳納火災保險費貳萬壹仟陸佰伍拾元，並提
      富邦產物保險股份有限公司收據一份、住宅店舖火災本保險系統承保查詢資料
      一份為證，而依原告所提之上述收據及資料，其該等保險之被保險人為許錦輝
      、許錦泉二人為被告庚○○指定移轉登記之名義人，且該等保險係為辦理貸款
      應抵押權人要求而辦理，亦為被告庚○○所不爭執，顯見該等保險係泰康公司
      為被告庚○○利益，且符合其可得推知之意思而代繳，被告許丙雖辯稱：費用
      業已清償完畢，惟就清償之事實未舉證證明，所辯尚不足採。是原告主張泰康
      公司有為被告庚○○之利益代繳上述保險費，應堪採信。
  ６、綜上，原告主張被告庚○○積欠泰康公司房屋價款壹拾萬伍仟伍佰參拾捌元，
      及積欠泰康公司為其代墊之保險費貳萬壹仟陸佰伍拾元、代書費參萬玖仟陸佰
      肆拾肆元，與代繳契稅壹拾貳萬零肆佰伍拾伍元，應屬可採。
（四）己○○○部分：
  １、查：原告雖提出編號Ｓ３房屋之土地及房屋預定買契約各一份，主張己○○○
      積欠泰康附表一所示之契約差價壹佰伍拾參萬玖仟肆佰柒拾肆元，惟依原告所
      提上開土地、房屋買賣契約書，其上業已記載價款「收訖」之印文，並蓋有泰
      康公司之公司章，而該泰康公司章，亦經證人丙○○到庭結證該公司章為泰康
      公司所有，顯見被告劉良桂因合建契約與泰康公司所訂之土地、房屋買賣契約
      價金，業已付訖，原告主張被告己○○○尚有積欠泰康公司附表一所示之契約
      差價、房屋差價，而僅清償陸拾萬元，即無可採。
  ２、又原告主張泰康公司曾為被告己○○○墊付瓦斯裝設費貳萬貳仟陸佰壹拾元，
      自來水裝設費陸仟玖佰參拾柒元，電力裝設費伍仟參佰捌拾元，被告張劉桂良
      亦積欠泰康公司上開費用，惟上情亦為被告己○○○所否認，辯稱：上開裝設
      費用依合建契約，本應由泰康公司負責承擔給付等語。查：依原告所提附卷之
      合建契約書，其第十二條約定，被告張劉桂良所購之房屋外接水、電、瓦斯等
      設施之費用應由泰康公司負擔，是泰康公司給付該等費用，係泰康公司依約履
      行義務，泰康公司不得再向合建地主請求，已敘明如前，原告主張泰康公司無
      法律上原因為被告己○○○代墊上開自來水、電力、瓦斯裝設費，被告己○○○積欠泰康公司上述款項，顯不可採。
  ３、再者，原告主張泰康公司代被告己○○○代墊管理費壹萬元，業經被告己○○○所否認，而原告就泰康公司為被告己○○○代墊管理費之事實未能舉任何證
      據以資證明，其此部分之主張，應無足採。
  ４、另原告主張泰康公司為被告己○○○代墊代書費捌仟柒佰玖拾伍元及代繳契稅
      肆萬伍仟陸佰柒拾壹元，業經原告提出簡淑英代書事務所八十九年六月二十四
      日所出具之收費證明一份、台中縣稅捐處八十四年度契稅繳款書一份（收件號
      碼：0000000000）為證，被告己○○○雖抗辯稱：其代書費及契稅
      均已繳清，惟其就已繳清之事實，未舉證證明，所辯尚不足採。是原告主張泰
      康公司為被告己○○○代墊上開代書費及契稅，而對被告己○○○有費用返還
      請求權之事實，應屬可採。
  ５、綜上，被告己○○○僅積欠泰康公司為其代墊之代書費捌仟柒佰玖拾伍元及代
      繳契稅肆萬伍仟陸佰柒拾壹元，合計為伍萬肆仟肆佰陸拾陸元。
（五）戊○○部分：
  １、查：原告主張被告戊○○積欠泰康公司附表一所示之房屋價金差價壹拾陸萬捌
      仟貳佰捌拾玖元，業據提出編號３Ｃ房屋之土地及房屋預定買契約各一份為證
      ，被告戊○○雖辯稱：房屋價款業已清償，惟其價款完全清償之事實未能舉證
      證明，且依原告所提之土地、房屋買賣契約書，被告戊○○部分，並無如同前
      述劉宗、辛○○○、張劉桂良等人契約書上，載有價款「收訖」之印文，並蓋
      有泰康公司之公司章，是被告戊○○辯稱：其所購房屋價款業已全部繳清，尚
      難採信。原告主張被告戊○○積欠泰康公司附表一所示之房屋差價壹拾陸萬捌
      仟貳佰捌拾玖元未償，泰康公司對其有價金交付請求權，自屬可採。
  ２、又原告主張泰康公司曾為被告戊○○代墊付瓦斯裝設費貳萬柒仟肆佰柒拾元，
      自來水裝設費陸仟玖佰參拾柒元，電力裝設費伍仟參佰捌拾元，被告戊○○亦
      積欠泰康公司上開費用，惟上情亦為被告戊○○所否認，辯稱：其為地主張劉
      桂良之子，系爭買賣契約書條件比照合建契約，本上開裝設費用依合建契約，
      本應由泰康公司負責承擔給付等語。查：依原告所提附卷之編號３Ｃ房屋買契
      約書，其上明白記載：「合約書內容除建材外，如與合建契約相抵觸以合建契
      約書為主」，顯見被告戊○○辯稱：其向建商即泰康公司購屋，條件比照地主
      合建取得房屋之條件，應屬可採。又依卷附之合建契約書，其第十二條約定，
      被告戊○○所購之房屋外接水、電、瓦斯等設施之費用應由泰康公司負擔，是
      泰康公司給付該等費用，係泰康公司依約履行義務，泰康公司不得再向戊○○
      請求，原告主張泰康公司無法律上原因為被告戊○○代墊上開自來水、電力、
      瓦斯裝設費，被告戊○○積欠泰康公司上述款項，顯不可採。
  ３、再者，原告主張泰康公司代被告戊○○代墊管理費壹萬元，業經被告戊○○所
      否認，而原告就泰康公司為被告戊○○代墊管理費之事實未能舉任何證據以資
      證明，其此部分之主張，應無足採。
  ４、另原告亦主張泰康公司為被告戊○○代墊代書費貳萬壹仟參佰柒拾伍元，其中
      壹萬玖仟捌佰參拾元未還及代繳契稅捌萬壹仟零肆拾伍元，業經原告提出智誠
      土地登記專業代理人事務所八十九年六月二十三日之房地產登記費用收據明細
      表一份、台中縣稅捐處八十四年度契稅繳款書二份（收件號碼：000000
      0000）為證，被告戊○○雖抗辯稱：其代書費及契稅均已繳清，惟其就已
      繳清之事實，未舉證證明，所辯尚不足採。是原告主張泰康公司為被告戊○○
      代墊上開代書費及契稅，而對被告戊○○有費用返還請求權之事實，應屬可採
      。
  ５、原告復主張泰康公司代被告戊○○繳納火災保險費壹萬零捌佰壹拾元，並提中
      央產物保險股份有限公司收據一份為證，上情業為被告戊○○所否認，辯稱：
      系爭保險費係其自行繳納等語，按依原告所提之上述收據，其保險之被保險人
      固為戊○○，惟保費為壹萬伍仟伍佰柒拾捌元，與原告主張之費壹萬零捌佰壹
      拾元，已有不同，且系爭壹萬伍仟伍佰柒拾捌元費用由被告戊○○自行給付，
      亦有戊○○所提，發票人戊○○，受款人為中央產物保股份有限公司，票號0
      000000號，發票日十四年九月四日，面額壹萬伍仟伍佰柒拾捌元，付款
      人台中縣大雅鄉農會信用部之支票正、反面各一份在卷可參，顯見該等保險費
      係由戊○○自行給付，原告主張泰康公司有代戊○○墊付系爭保險費，應無足
      採。
  ６、綜上，原告主張被告戊○○積欠泰康公司附表一所示之房屋差價壹拾陸萬捌仟
      貳佰捌拾玖元，及積欠泰康公司為其代墊之代書費壹萬玖仟捌佰參拾元，與代
      繳契稅捌萬壹仟零肆拾伍元，應屬可採。
（六）丁○○益部分：
  １、查：原告主張被告丁○○積欠泰康公司附表一所示之房屋差價參拾捌萬柒仟零
      壹拾參元，業據提出編號４Ｃ房屋之土地及房屋預定買契約各一份為證，被告
      丁○○雖辯稱：房屋價款業已清償，惟其價款完全清償之事實未能舉證證明，
      且依原告所提之土地、房屋買賣契約書，被告丁○○部分，並無如同前述劉宗
      、辛○○○、張劉桂良等人契約書上，載有價款「收訖」之印文，並蓋有泰康
      公司之公司章，是被告戊○○辯稱：其所購房屋價款業已全部繳清，尚難採信
      。原告主張被告戊○○積欠泰康公司附表一所示之房屋差價參拾捌萬柒仟零壹
      拾參元未償，泰康公司對其有價金交付請求權，自屬可採。
  ２、又原告主張泰康公司曾為被告丁○○代墊付瓦斯裝設費貳萬捌仟柒佰零陸元，
      自來水裝設費陸仟玖佰參拾柒元，電力裝設費伍仟參佰捌拾元，被告丁○○亦
      積欠泰康公司上開費用，惟上情亦為被告丁○○所否認，辯稱：其為地主己○○○之子，系爭買賣契約書條件比照合建契約，本上開裝設費用依合建契約，
      本應由泰康公司負責承擔給付等語。查：被告丁○○依原告所提附卷之編號４
      Ｃ房屋買契約書，其上雖未明白記載：「合約書內容除建材外，如與合建契約
      相抵觸以合建契約書為主」，惟被告丁○○與戊○○均為張劉桂良之子，其二
      人與泰康公司，訂約時間均為八十二年九月二日，有上述契約書二份可參，又
      戊○○及丁○○部分，雖由被告戊○○及丁○○出名與泰康公司訂約，惟實際
      係由己○○○出面訂約之事實，為原告所不爭執，且參諸原告所列之附表，亦
      明載３Ｃ、４Ｃ部分係劉良桂登記予戊○○、丁○○，更明丁○○、戊○○之
      買賣契約係地主己○○○所代訂。按戊○○、丁○○二人所購之房地，係地主
      己○○○所代購，己○○○於訂約時要求其二人購買之條件均同樣比照地主，
      合乎常情，且參諸戊○○之買賣契約確定有前述之比照條款，顯見丁○○部分
      係因與戊○○買賣契約同時訂約，固於訂約時僅在戊○○之房屋買賣契約書載
      明：「合約書內容除建材外，如與合建契約相抵觸以合建契約書為主」，而丁○○部分則省略未載，是丁○○購屋之條件應與戊○○相同，一樣比照地主之
      條件無誤。是被告丁○○辯稱：其向建商即泰康公司購屋，條件比照地主合建
      取得房屋之條件，應屬可採。又依卷附之合建契約書，其第十二條約定，被告
      丁○○所購之房屋外接水、電、瓦斯等設施之費用應由泰康公司負擔，是泰康
      公司給付該等費用，係泰康公司依約履行義務，泰康公司不得再向丁○○請求
      ，原告主張泰康公司無法律上原因為被告丁○○代墊上開自來水、電力、瓦斯
      裝設費，被告丁○○積欠泰康公司上述款項，顯不可採。
  ３、再者，原告主張泰康公司代被告丁○○代墊管理費壹萬元，業經被告丁○○所
      否認，而原告就泰康公司為被告丁○○代墊管理費之事實未能舉任何證據以資
      證明，其此部分之主張，應無足採。
  ４、另原告主張泰康公司為被告丁○○代墊代書費貳萬零參佰陸拾柒元，其中壹萬
      玖仟捌佰零柒元未還及代繳契稅陸萬肆仟柒佰參拾壹元，業經原告提出智誠土
      地登記專業代理人事務所八十九年六月二十三日之房地產登記費用收據明細表
      一份、台中縣稅捐處八十四年度契稅繳款書二份（收件號碼：0000000
      000）為證，被告丁○○雖抗辯稱：其代書費及契稅均已繳清，惟其就已繳
      清之事實，未舉證證明，所辯尚不足採。是原告主張泰康公司為被告丁○○代
      墊上開代書費及契稅，而對被告丁○○有費用返還請求權之事實，應屬可採。
  ５、原告亦主張泰康公司代被告丁○○繳納火災保險費壹萬零捌佰壹拾元，惟上情
      業為被告丁○○所否認，並辯稱：系爭保險費係其自行繳納等語，按原告就其
      主張之事實未舉證證明，且系爭保險費應為壹萬伍仟伍佰柒拾捌元，該費用由
      被告丁○○自行給付，亦有丁○○所提，發票人丁○○，受款人為中央產物保
      股份有限公司，票號0000000號，發票日八十四年九月六日，面額壹萬
      伍仟伍佰柒拾捌元，付款人台中縣大雅鄉農會信用部之支票正、反面各一份在
      卷可參，顯見該等保險費係由丁○○自行給付，告主張泰康公司有代丁○○墊
      付系爭保險費，應無足採。
  ６、綜上，原告主張被告丁○○積欠泰康公司附表一所示之房屋差價參拾捌萬柒仟
      零壹拾參元，及積欠泰康公司為其代墊之代書費壹萬玖仟捌佰零柒元及代繳契
      稅陸萬肆仟柒佰參拾壹元，應屬可採。
（七）子○○部分：
  １、查：原告雖提出編號Ｓ５（原告附表誤載為Ｓ４）房屋之土地及房屋預定買契
      約各一份，主張子○○積欠泰康公司附表一所示之契約差價參佰伍拾伍萬伍仟
      捌佰貳拾元，惟為被告子○○所否認，並辯稱價款業已繳清，按依原告所提編
      號Ｓ５房屋、土地預定買賣契約書，其上業已記載價款「收訖」之印文，並蓋
      有泰康公司之公司章，而該泰康公司章，亦經證人丙○○到庭結證該公司章為
      泰康公司所有；又依卷附被告所提由丙○○於八十四年六月二十日簽收之收據
      一份，其記載：「癸○○、子○○承買建物坐落台中縣大鄉○○路○段一三三
      巷二號五之一、五之二、六之一、六之二樓（即四六一、四六二、四六四、四
      六五建號，其中四六一、四六二建號為丑○○所購）殘款（尾款）及應繳稅款
      ，現以新台幣貳佰參拾萬元整一次交付泰康建設股份有限公司，法代：丙○○
      親收足訖無誤」，而證人即收據上之見證人黃周銘亦到庭結證：「我和丙○○
      是朋友關係，我沒有看過子○○。收據我有看過上面見證人是我簽的。」、「
      當初是合建，因地主有一部分是買的，地主要付款所以我去當見證。」、「收
      據內容真意我不清楚，但記載是真的。」（詳參本院八十九年七月二十一日言
      詞辯論筆錄），另證人癸○○亦到庭陳證：我是地主之一，泰康公司還要再補
      我錢，我的債權讓與我哥哥子○○，讓他與泰康公司來抵債務，我買的房子與
      泰康公司約定不得設定抵押權，但泰康公司偷偷的去設定抵押，後來我與泰康
      公司協議，由我拿出貳佰參拾萬元清償抵押債務，並以該金額充抵子○○所購
      房屋未償價金的殘款，並書寫收據為證，子○○購屋的殘款已清償完畢（詳參
      本院八十九年十二月十九日言詞辯論筆錄），足證上述收據之記載為真。依上
      述記載，顯見地主即被告子○○、癸○○就其等家族（即癸○○、子○○、及
      子○○之妻丑○○）依合建契約及買賣契約所取得之四六一、四六二、四六四
      、四六五建號房屋之價款及稅款，均已與泰康公司做一總結算，並得泰康公司
      同意，以貳佰參拾萬元作為應繳稅款及房屋尾款，是被告子○○辯稱：以其名
      義所購之土地、房屋買賣契約價金，業已付訖，應屬可採。原告主張被告子○○尚有積欠附表一所示之契約差價，即無可採。
  ２、又原告主張泰康公司曾為被告子○○墊付瓦斯裝設費貳萬柒仟元，自來水裝設
      費陸仟玖佰參拾柒元，電力裝設費伍仟參佰捌拾元，被告子○○亦積欠泰康公
      司上開費用，惟上情亦為被告子○○所否認，辯稱：上開裝設費用依合建契約
      ，本應由泰康公司負責承擔給付等語。查：依原告所提附卷之合建契約書，其
      第十二條載有：「水、電內外管線工程費用由乙方負擔（即泰康公司），瓦斯
      管之裝置應由乙方向有關機關申請，乙方應配合瓦斯公司裝設內管線，工程費
      由乙方負擔」。顯見被告子○○等合建地主，於訂約時即與泰康公司合意，泰
      康公司就其等分配所得之房屋，應於交屋時即將外接水、電、瓦斯等設施完成
      ，且該等工程費用由泰康公司負擔，是泰康公司為被告子○○等地主給付該等
      費用，係泰康公司依約履行義務，泰康公司自不得再向被告子○○請求返還該
      款項，原告主張泰康公司無法律上原因為被告子○○代墊上開自來水、電力、
      瓦斯裝設費，被告子○○積欠泰康公司上述款項，顯不可採。
  ３、再者，原告主張泰康公司代被告子○○代墊管理費壹萬元，業經被告子○○所
      否認，而原告就泰康公司為被告子○○代墊管理費之事實未能舉任何證據以資
      證明，其此部分之主張，應無足採。
  ４、另原告主張泰康公司為被告子○○代墊代書費捌仟捌佰貳拾貳元及代繳契稅肆
      萬零肆佰零肆元，業經原告提出智誠土地登記專業代理人事務所八十九年六月
      二十三日之房地產登記費用收據明細表一份、台中縣稅捐處八十四年度契稅繳
      款書三份（收件號碼：0000000000）為證，固堪信為真，惟其中契
      稅部分，被告子○○業已清償，已敘明如前，被告子○○抗辯：其契稅部分已
      清償，自屬真實，惟就代書費部分，被告子○○辯稱：已繳清，惟其就已繳清
      之事實，未舉證證明，所辯尚不足採。是原告主張泰康公司為被告子○○代墊
      上開代書費，而對被告 子○○有費用返還請求權之事實，應屬可採。
  ５、綜上，被告子○○僅積欠泰康公司為其代墊之代書費捌仟捌佰貳拾貳元。
（八）丑○○部分：
  １、查：原告雖提出編號５Ｄ、５Ｅ房屋之土地及房屋預定買契約各一份，主張丑
      ○○積欠泰康公司附表一所示之房屋差價壹拾萬玖仟貳佰陸拾陸元（５Ｄ）、
      柒萬陸仟捌佰元（５Ｅ），惟依原告所提編號５Ｄ、５Ｅ房屋、土地預定買賣
      契約書，５Ｄ部分除記載，車位部分伍萬元應於車位移交管委會及附上四十一
      戶簽認契約時付清外，其他應繳價款記載「收訖」之印文，並蓋有泰康公司之
      公司章，顯見５Ｄ部分房屋價款應已繳清，另５Ｅ部分固記載：「壹佰零貳萬
      貳仟壹佰壹拾玖元應於交屋時付清，車位部分伍萬元應於車位移交管委會及附
      上四十一戶簽認契約時付清」，惟依卷附被告子○○所提上述由丙○○於八十
      四年六月二十日簽收之收據一份，業已載明子○○與其妻丑○○所購之房屋及
      癸○○所購之房屋，業已與泰康公司合意，就癸○○、子○○、丑○○出名承
      買建物坐落台中縣大鄉○○路○段一三三巷二號五之一、五之二、六之一、六
      之二樓（即四六一、四六二、四六四、四六五建號，其中四六一、四六二建號
      為丑○○所購）四棟房屋殘款（尾款）及應繳稅款，現以貳佰參拾萬元整一次
      交付泰康公司，並由法定代理人丙○○親收足訖無誤，已如前述，是被告丑○○辯稱：其依買賣契約所取得之四六一、四六二建號房屋之價款及稅款，業已
      付訖，應屬可採。原告主張被告丑○○尚有積欠附表一所示之房屋差價，即無
      可採。
  ２、又原告主張泰康公司曾為被告丑○○墊付瓦斯裝設費伍萬陸仟捌佰捌拾元，自
      來水裝設費壹萬參仟捌佰柒拾肆元，電力裝設費壹萬零柒佰陸拾元，被告丑○○亦積欠泰康公司上開費用，惟上情亦為被告丑○○所否認，辯稱：上開裝設
      費用依買賣契約準用合建契約，本應由泰康公司負責承擔給付等語。查：依原
      告所提附卷之編號５Ｄ、５Ｅ房屋買契約書，其上均明白記載：「合約書內容
      除建材外，如與合建契約相抵觸以合建契約書為主」，顯見被告丑○○辯稱：
      其向建商即泰康公司購屋，條件比照地主合建取得房屋之條件，應屬可採。又
      依卷附之合建契約書，其第十二條約定，被告丑○○所購之房屋外接水、電、
      瓦斯等設施之費用應由泰康公司負擔，是泰康公司給付該等費用，係泰康公司
      依約履行義務，泰康公司不得再向丑○○請求，原告主張泰康公司無法律上原
      因為被告丑○○代墊上開自來水、電力、瓦斯裝設費，被告丑○○積欠泰康公
      司上述款項，顯不可採。
  ３、再者，原告主張泰康公司代被告丑○○代墊管理費貳萬元，業經被告丑○○所
      否認，而原告就泰康公司為被告丑○○賢代墊管理費之事實未能舉任何證據以
      資證明，其此部分之主張，應無足採。
  ４、另原告主張泰康公司為被告丑○○代墊代書費貳萬參仟零玖拾元及代繳契稅壹
      拾萬參仟零壹拾元，業經原告提出智誠土地登記專業代理人事務所八十九年六
      月二十三日之房地產登記費用收據明細表一份、台中縣稅捐處八十四年度契稅
      繳款書三份（收件號碼：0000000000、0000000000）為
      證，固堪信為真，惟其中契稅部分，被告丑○○業已清償，已敘明如前，被告
      丑○○抗辯：其契稅部分已清償，自屬真實，惟就代書費部分，被告丑○○辯
      稱：已繳清，惟其就已繳清之事實，未舉證證明，所辯尚不足採。是原告主張
      泰康公司為被告丑○○代墊上開代書費，而對被告丑○○有費用返還請求權之
      事實，應屬可採。
  ５、綜上，被告丑○○僅積欠泰康公司為其代墊之代書費貳萬參仟零玖拾元。
（九）壬○○部分：
  １、查：原告雖提出編號Ｓ６、２Ｅ、３Ｄ、３Ｅ房屋之土地及房屋預定買契約各
      一份，主張被告壬○○積欠泰康公司附表一所示之契約差價壹佰玖拾貳萬肆仟
      玖佰壹拾伍元及房屋差價壹萬陸仟零貳拾伍元（Ｓ６）、捌萬柒仟參佰參拾伍
      元（２Ｅ）、捌萬玖仟陸佰伍拾捌元（３Ｄ）、陸萬捌仟陸佰陸拾伍元（３Ｅ
      ），惟依原告所提上開房屋買賣契約書，僅Ｓ６未載訂約日期，其他訂約日期
      均載為他載為八十二年九月二日，顯見編號Ｓ６房屋及土地，係壬○○基於合
      建契約而分配取得之房屋，另編號２Ｅ、３Ｄ、３Ｅ之房地則為壬○○事後增
      買，合先敘明。又依卷附編號Ｓ６土地、房屋買賣契約，其付款明細記載價款
      「收訖」之印文，並蓋有泰康公司之公司章，顯見被告壬○○與泰康公司基次
      合建契約所訂之土地、房屋買賣契約價金，就Ｓ６房屋部分業已付訖，原告主
      張被告壬○○就Ｓ６部分，尚有積欠泰康公之附表一所示之契約差價、房屋差
      價，而僅清償壹佰貳拾萬元，即無可採。另依卷附編號２Ｅ、３Ｄ、３Ｅ買賣
      契約，其中２Ｅ、３Ｄ部分付款明細中，除記載「車位款伍萬元應於交屋時付
      清，車位部分伍萬元應於車位移交管委會及附上四十一戶簽認契約時付清」。
      編號３Ｅ部分記載「壹拾陸萬肆仟玖佰壹拾伍元應於交屋時，以現金一次付清
      」外，房屋價款部分均記載「收訖」之印文，並蓋有泰康公司之公司章，顯見
      被告壬○○依合建契約與泰康公司所訂土地、房屋買賣契約價金，就２Ｅ、３
      Ｄ部分業已付訖，原告主張被告壬○○就編號２Ｅ、３Ｄ部分，尚有積欠泰康
      公之附表一所示之房屋差價，應無可採。至於編號３Ｅ部分：依前述付款明細
      記載，尚有部分未付，是原告主張被告壬○○尚有房屋價款陸萬捌仟陸佰陸拾
      伍元未償，泰康公司對其有價金交付請求權，自屬可採。被告壬○○就此部分
      雖亦辯稱：此部分業已繳清，惟其就清償之事實，未能舉證以實其說，所辯尚
      無可採。
  ２、又原告主張泰康公司曾為被告壬○○墊付瓦斯裝設費玖萬捌仟玖拾元，自來水
      裝設費貳萬柒仟柒佰肆拾捌元，電力裝設費貳萬壹仟伍佰貳拾元，被告壬○○
      亦積欠泰康公司上開費用，惟上情亦為被告壬○○所否認，辯稱：上開裝設費
      用依合建契約，本應由泰康公司負責承擔給付等語。查：依原告所提附卷之合
      建契約書，其第十二條約定，被告壬○○依合建契約所購之房屋外接水、電、
      瓦斯等設施之費用應由泰康公司負擔，且其所增購之房屋２Ｅ、３Ｄ、３Ｅ房
      屋買契約書，其上均明白記載：「合約書內容除建材外，如與合建契約相抵觸
      以合建契約書為主」，顯見被告壬○○辯稱：其所購之房屋水、電、瓦斯等設
      施之費用應由泰康公司負擔，應屬可採。是泰康公司給付該等費用，係泰康公
      司依約履行義務，泰康公司不得再向合建地主請求，原告主張泰康公司無法律
      上原因為被告壬○○代墊上開自來水、電力、瓦斯裝設費，被告壬○○積欠泰
      康公司上述款項，顯不可採。
  ３、再者，原告主張泰康公司代被告壬○○代墊管理費肆萬元，業經被告壬○○所
      否認，而原告就泰康公司為被告許壬○○代墊管理費之事實未能舉任何證據以
      資證明，其此部分之主張，應無足採。
  ４、另原告主張泰康公司為被告許壬○○代墊代書費用參萬捌仟柒佰柒拾壹元及代
      繳契稅貳拾貳萬貳仟零參拾玖元，業經原告提出簡淑英代書事務所八十九年六
      月二十四日所出具之收費證明一份、台中縣稅捐處八十四年度契稅繳款書四份
      （收件號碼：0000000000、0000000000、000000
      0000、0000000000）為證，被告壬○○雖抗辯稱：其代書費及
      契稅均已繳清，惟其就已繳清之事實，未舉證證明，所辯尚不足採。是原告主
      張泰康公司為被告壬○○代墊上開代書費及契稅，而對被告壬○○有費用返還
      請求權之事實，應屬可採。
  ５、綜上，被告壬○○就編號３Ｅ部分房屋積欠泰康公司房屋價款陸萬捌仟陸佰陸
      拾伍元及積欠泰康公司為其代墊之代書費用參萬捌仟柒佰柒拾壹元及代繳契稅
      貳拾貳萬貳仟零參拾玖元，應屬可採。
（十）依上所述，原告主張泰康公司對被告寅○○、辛○○○、庚○○、己○○○、
      戊○○、丁○○、子○○、丑○○、壬○○，基於買賣契約（房屋差價部分）
      及無因管理（代墊款部分），依序各有貳拾壹萬捌仟玖佰肆拾貳元、伍萬柒仟
      肆佰貳拾捌元、貳拾捌萬柒仟貳佰捌拾柒元、伍萬肆仟肆佰陸拾陸元、貳拾陸
      萬玖仟壹佰陸拾肆元、肆拾柒萬壹仟伍佰伍拾壹元、捌仟捌佰貳拾貳元、貳萬
      參仟零玖拾元、參拾貳萬玖仟肆佰柒拾伍元之債權，應屬可採，逾此部分，則
      無可採。
二、又原告主張泰康公司因向其借款，無法清償，而將該公司對被告寅○○、辛○○○、庚○○、己○○○、戊○○、丁○○、子○○、丑○○、壬○○等人之上述
    債權讓與原告，業經原告提出泰康公司所出具之債權讓與契約書一份在卷可參，
    且泰康公司法定代理人丙○○亦到庭結證：「我是泰康之負責人，公司於八十四
    年間就停止營業，但至八十八年十一月才聲請清算，因公司有向甲○○借錢，欠
    壹仟多萬元，所以將債權移轉予甲○○，讓與之債權大約壹仟多萬，讓與部分是
    地主與我合建應付之差額及多買房屋部分之差額。會算明細表是地主要求我寫的
    ，當時是為了要地主配合貸款，才這樣寫的。明細表是自備款部分，尚有稅金、
    瓦斯、水電及代書、保險費等未繳，債權讓與額包括水電、瓦斯、稅金、代書費
    、管理費等。讓與契約書所載「附表所示」，是指附表所示之人，而非金額，是
    指六位地主及其他多買房屋價金之額」、「庚○○、戊○○、丁○○、丑○○等
    人之債權有讓與予原告。房屋付款明細表上之印章，是我公司及本人的章沒錯。
    「（詳參本院八十九年六月二十七日言詞辯論筆錄），是原告主張泰康公司已將
    其對本件被告等人之前述債權讓與予原告，應屬可採。被告辯稱：泰康公司業已
    解散，何能為債權讓與？惟被告就泰康公司業已解散清算完畢之事實未舉證證明
    ，被告抗辯泰康公司已無人格，實難據採。又被告亦抗辯稱：如真有系爭債權，
    該等債權為泰康公司之主要或全部財產，其讓與應受公司法第一百八十五條之限
    制，泰康公司未依法行之，該讓與行為無效。惟查：被告就其抗辯：系爭債權為
    泰康公司主要或全部財產之事實，並未舉證證明，其等稱系爭債權為泰康公司主
    要或全部之財產，尚無可採。況本件系爭債權讓與，係泰康公司為清償其對原告
    之債務，業經證人丙○○到庭所陳明，此一債權讓與契約為一般法律行為，自得
    由泰康公司之代表人即丙○○代表對外為之，另按股東會決議為公司法人內部之
    決議，縱丙○○之讓與行為應經股東會特別決議同意，且未經股東會決議為之，
    惟此僅是丙○○違反公司法之規定，其是否應對泰康公司負損害賠償責任之問題
    而已，尚不得謂泰康公司對外所為之債權讓與行為無效。被告等人辯稱；系爭債
    權之讓與未經泰康公司股東會決議為之，丙○○代表泰康公司所為之行為無效，
    實無可採。又原告以起訴狀之繕本送達作為債權讓與之通知，被告等人既受通知
    ，原告與泰康公司所為之債權讓與行為，對被告等人自生效力，原告主張其對被
    告等人具有前述債權存在，應屬可採。
三、另被告等人亦辯稱：約定互易移轉金錢以外之財產權者，準用買賣之規定，而讓
    與人泰康公司蓋房屋販售所得之價金，性質上屬民法第一百二十七條項第八款之
    製造人所供給之商品及產物之代價被告，其消滅時效期間為二年。被告向泰康公
    司購買房屋，而泰康公司建屋出售為常業，為商品製造人，依法其請求權消滅時
    效期間為二年，系爭建物於八十四年八月間，泰康公司即已移轉登記予被告等人
    ，泰康公司即得對被告等人行使請求權，原告至今方對被告等人請求買賣價金差
    額，已罹於時效，被告等人自得拒絕給付云云。惟查：商品、製造人、手工業人
    所供給之商品及其產物之代價，因該代價之債權多發生於日常生活頻繁之交易，
    故賦予較短之時效期間，以促從速確定，惟不動產交易之價格多屬昂貴，且非一
    般日常生活頻繁之交易，民法第一百二十七條之商品，自不包含不動產交易之代
    價，是不動產交易代價債權之請求權消滅時效期間，與一般請求權無異，應為十
    五年，是被告等人辯稱：系爭建物於八十四年八月間，即已移轉登記並交屋予被
    告等人，泰康公司即得請求價款，原告至今方對被告等人請求買賣價金，已罹消
    滅時效，應無可採。被告等人主張原告之債權已消滅時效完成拒絕給付，應無理
    由。
四、遲延之債務以給付金錢為標的者，債權人得請求依法定利率計算之遲延利息。民
    法第二百三十三條第一項前段定有明文。本件泰康公司於八十四年八月間，即代
    被告等人給付系爭代書費、契稅及保險費，並將系爭買賣之房、地，移轉登記並
    交屋予被告等人占有使用，為被告等人所不爭執，依被告等人與泰康公司所訂買
    賣契約，被告等人應於交屋時即應將價款給付完畢，是庚○○、戊○○、丁○○
    、壬○○等人就未清償之房屋價金於八十四年八月間交屋時，即陷給付遲延，應
    可認定。而泰康公司既於交屋前，即為被告等人之利益而代墊前述之代書費、契
    稅及保險費，依前述民法第一百七十六條第一項、第二百三十三條第一項前段規
    定，泰康公司本得自支付起請求利息，是原告主張泰康公司就被告等人前述之房
    屋價款及代墊欠款，自八十四年九月一日起，即得請求按年息百分之五計算之法
    定利息，其既受讓該等權利，亦得為同樣之請求，應屬可採。
參、綜上所述，原告既已讓取得泰康公司對被告等人前述之債權，從而，依買賣契約
    之價金給付請求權及無因管理必要費返還請求權，請求被告寅○○、辛○○○、
    庚○○、己○○○、戊○○、丁○○、子○○、丑○○、壬○○等人，依序各給
    付貳拾壹萬捌仟玖佰肆拾貳元、伍萬柒仟肆佰貳拾捌元、貳拾捌萬柒仟貳佰捌拾
    柒元、伍萬肆仟肆佰陸拾陸元、貳拾陸萬玖仟壹佰陸拾肆元、肆拾柒萬壹仟伍佰
    伍拾壹元、捌仟捌佰貳拾貳元、貳萬參仟零玖拾元、參拾貳萬玖仟肆佰柒拾伍元
    ，及均自八十四年九月一日起至清償日止，按年息百分之五計算之利息，為有理
    由，應予准許，逾此範圍之請求，則無理由，應予駁回。
肆、兩造其餘攻擊防禦方法於本件判決之結果不生影響，爰不一一詳為審究，併此敘
    明。
伍、原告及被告寅○○、辛○○○、己○○○、戊○○、丁○○、子○○、丑○○、
    壬○○，分別陳明願供擔保請准宣告假執行及免予假執行，就原告勝訴部分經核
    均無不合，爰分別酌定相當金額准許之。原告敗訴部分，假執行之聲請已失所附
    麗，應併予駁回。
陸、結論：本件原告之訴為一部有理由，一部無理由，依民事訴訟法第七十九條但書
    、第八十五條第一項、第三百九十條第二項、第三百九十二條，判決如主文。
中      華      民      國    九十     年    四     月    二十四     日
                                    台灣台中地方法院民事第四庭
                                        法      官  王  金  洲
右為正本係照原本作成。
如對本判決上訴，應於判決送達後二十日內向本院提出上訴狀（須附繕本）。
中      華      民      國    九十     年    四     月    二十四     日
                                        法院書記官


司法院資訊處製作；財團法人民間司法改革基金會備份。
